ACORDAO-COMPLETO-2517494

ACÓRDÃO 533/2022 ATA 2/2022 - PRIMEIRA CÂMARA

VISTOS, relatados e discutidos estes autos de Tomada de Contas Especial instaurada pela Secretaria Especial da Cultura - SECULT, em razão da omissão no dever de prestar contas dos recursos captados por força do Projeto Cultural Pronac 15-2985, intitulado "Corte e Recorte - arte, beleza e vida", concernente à exposição de fotos e de obras de arte em papel;
ACORDAM os Ministros do Tribunal de Contas da União, reunidos em Sessão da Primeira Câmara, em:
9.1. acolher as razões de justificativas apresentadas por Bruno Mantovani Estelita Pessoa (CPF XXX.655.748-XX) ;
9.2. acolher parcialmente as alegações de defesa apresentadas por Bruno Mantovani Estelita Pessoa (CPF XXX.655.748-XX) e CDV - Gestão Empresarial, Cultural, Esportiva e Sistemas de Informação Ltda. (CNPJ 14.055.401/0001-53) ;
9.3. julgar irregulares as contas de Bruno Mantovani Estelita Pessoa (CPF XXX.655.748-XX) e da CDV - Gestão Empresarial, Cultural, Esportiva e Sistemas de Informação Ltda. (CNPJ 14.055.401/0001-53) , com fundamento nos arts. 1º, inciso I, 16, inciso III, alínea "c", § 2º, 19, caput, e 23, inciso III, da Lei 8.443/1992, condenando-os solidariamente ao pagamento da importância a seguir especificada e fixando-lhes o prazo de 15 dias para que comprovem perante este Tribunal, em respeito ao art. 214, inciso III, alínea "a", do RI/TCU, o recolhimento da dívida aos cofres do Fundo Nacional de Cultura, atualizada monetariamente e acrescida de juros de mora calculados a partir das datas indicadas até a data do efetivo recolhimento e com o abatimento de valores acaso já satisfeitos, nos termos da legislação vigente: 
	VALOR ORIGINAL (R$) 
	DATA DA OCORRÊNCIA

	800,00
	6/10/2016

	1.150,00
	7/11/2016

	800,00
	7/11/2016

	800,00
	8/12/2016

	800,00
	5/1/2017

	800,00
	2/2/2017

	33.050,00
	5/4/2017

	8.000,00
	13/4/2017

	6.600,00
	19/5/2017

	6.807,50
	19/5/2017

	6.773,55
	14/6/2017

	4.742,95
	4/7/2017

9.4. aplicar ao Sr. Bruno Mantovani Estelita Pessoa (CPF XXX.655.748-XX) e à CDV - Gestão Empresarial, Cultural, Esportiva e Sistemas de Informação Ltda. (CNPJ 14.055.401/0001-53) , individualmente, a multa prevista no art. 57 da Lei 8.443/1992, c/c o art. 267 do RI/TCU, no valor de R$ 15.000,00 (quinze mil reais) , fixando-lhes o prazo de 15 dias, a partir das notificações, para que, nos termos do art. 214, inciso III, alínea "a", do RI/TCU, comprovem perante este Tribunal o recolhimento aos cofres do Tesouro Nacional do valor atualizado monetariamente desde a data deste Acórdão até a data do efetivo recolhimento, se for pago após o vencimento, na forma da legislação em vigor; 
9.5. autorizar, desde logo, a cobrança judicial da dívida nos termos do art. 28, inciso II, da Lei 8.443/1992, c/c o art. 219, inciso II, do RI/TCU, caso não atendida a notificação; e
9.6. enviar cópia deste Acórdão à Secretaria Especial de Cultura e aos responsáveis, para ciência; bem como à Procuradoria da República no Estado de São Paulo, nos termos do § 3º do art. 16 da Lei 8.443/1992, para adoção das medidas que considere cabíveis.

Tomada de Contas Especial instaurada pela Secretaria Especial da Cultura - SECULT, em razão da omissão no dever de prestar contas dos recursos captados por força do Projeto Cultural Pronac 15-2985, intitulado Corte e Recorte - arte, beleza e vida, concernente à exposição de fotos e de obras de arte em papel.

Primeira Câmara

Secretaria Especial da Cultura.

3. Responsáveis: Bruno Mantovani Estelita Pessoa (CPF XXX.655.748-XX) e CDV - Gestão Empresarial, Cultural, Esportiva e Sistemas de Informação Ltda. (CNPJ 14.055.401/0001-53).

13.1. Ministros presentes: Walton Alencar Rodrigues (Presidente), Benjamin Zymler e Jorge Oliveira.
13.2. Ministro-Substituto convocado: Augusto Sherman Cavalcanti (Relator).
13.3. Ministro-Substituto presente: Weder de Oliveira.

AUGUSTO SHERMAN

Adoto, como relatório, a instrução elaborada no âmbito da Secretaria de Controle Externo de Tomada de Contas Especial (SecexTCE) , que foi endossada pelo corpo dirigente da unidade (peças 92-94) :
"INTRODUÇÃO
Cuidam os autos de tomada de contas especial instaurada pela Secretaria Especial da Cultura, em desfavor de CDV - Gestão Empresarial, Cultural, Esportiva e Sistemas de Informação Ltda. (CNPJ: 14.055.401/0001-53) e Bruno Mantovani Estelita Pessoa (CPF: XXX.655.748-XX) , solidariamente, em razão de omissão no dever de prestar contas, captados por força do projeto cultural Pronac 15-2985, cujo nome é 'Corte e Recorte - arte, beleza e vida', concernente a uma exposição de fotos e de obras de arte em papel com objetivo de ressaltar, do ponto de vista da consciência ambiental, a importância da reutilização do papel em suas infinitas possibilidades, valorizando assim a criação e produção artística brasileira. O evento teria a duração de dois meses, com entrada gratuita ao público em geral, no período de 29/6/2016 a 30/6/2017.
HISTÓRICO
Em 28/12/2018, com fundamento na IN/TCU 71/2012, alterada pela IN/TCU 76/2016 e DN/TCU 155/2016, o dirigente da instituição Secretaria Especial da Cultura autorizou a instauração da tomada de contas especial (peça 12) . O processo foi registrado no sistema e-TCE com o número 4217/2019.
A Portaria 545, de 18/9/2015, publicada em 21/9/2015, autorizou a captação do valor de apoio, totalizando R$ 652.355,55, no período de 21/9/2015 a 31/8/2016 (peça 6) , com prazo para execução dos recursos 29/6/2016 a 30/6/2017, recaindo o prazo para prestação de contas em 30/7/2017.
A empresa proponente captou recursos autorizados, no montante de R$ 652.000,00, conforme atestam o demonstrativo de recursos aprovados e captados (peça 8) e o extrato bancário (peça 10) .
O fundamento para a instauração da Tomada de Contas Especial, conforme consignado na matriz de responsabilização elaborada pelo tomador de contas, foi a constatação da seguinte irregularidade: 
Não comprovação da boa e regular aplicação dos recursos federais repassados à CDV - GESTÃO EMPRESARIAL, CULTURAL, ESPORTIVA E SISTEMAS DE INFORMAÇÃO LTDA., em face da omissão no dever de prestar contas dos valores transferidos, no âmbito do projeto 'Corte e Recorte - arte, beleza e vida' que seria uma exposição de fotos e de obras de arte em papel com objetivo de ressaltar, do ponto de vista da consciência ambiental, a importância da reutilização do papel em suas infinitas possibilidades, valorizando assim a criação e produção artística brasileira. O evento teria a duração de dois meses, com entrada gratuita ao público em geral, no período de 29/6/2016 a 30/6/2017, cujo prazo encerrou-se em 30/7/2017.
Os responsáveis arrolados na fase interna foram devidamente comunicados e, diante da ausência de justificativas suficientes para elidir a irregularidade e da não devolução dos recursos, instaurou-se a tomada de contas especial.
No relatório (peça 34) , o tomador de contas concluiu que o prejuízo importaria no valor original de R$ 652.000,00, imputando-se a responsabilidade a CDV - Gestao Empresarial, Cultural, Esportiva e Sistemas de Informação Ltda. e Bruno Mantovani Estelita Pessoa, Sócio-administrador, no período de 28/11/2013 até o momento, na condição de dirigente.
Em 23/3/2020, a Controladoria-Geral da União emitiu o relatório de auditoria (peça 36) , em concordância com o relatório do tomador de contas. O certificado de auditoria e o parecer do dirigente do órgão de controle interno concluíram pela irregularidade das presentes contas (peças 37 e 38) .
Em 31/3/2020, o ministro responsável pela área atestou haver tomado conhecimento das conclusões contidas no relatório e certificado de auditoria, bem como do parecer conclusivo do dirigente do órgão de controle interno, manifestando-se pela irregularidade das contas, e determinou o encaminhamento do processo ao Tribunal de Contas da União (peça 39) .
Na instrução inicial (peça 43) , analisando-se os documentos nos autos, concluiu-se pela necessidade de realização de citação e audiência para as irregularidades abaixo: 
Irregularidade 1: não comprovação da boa e regular aplicação dos recursos federais repassados à CDV - GESTÃO EMPRESARIAL, CULTURAL, ESPORTIVA E SISTEMAS DE INFORMAÇÃO LTDA., em face da omissão no dever de prestar contas dos valores transferidos, no âmbito do projeto 'Corte e Recorte - arte, beleza e vida', no período de 29/6/2016 a 30/6/2017, cujo prazo encerrou-se em 30/7/2017.
	Evidências da irregularidade: documentos técnicos presentes nas peças 3, 4, 5, 7, 8, 10, 11, 12, 13, 14, 15, 18, 19, 22, 23, 26 e 27.
	Normas infringidas: art. 37, caput, c/c o art. 70, parágrafo único, da Constituição da República Federativa do Brasil; art. 93, do Decreto-lei 200/1967; art. 66, do Decreto 93.872/1986; art 51, inciso III, alínea a, da Instrução Normativa MinC nº 5/2017.
	Débito relacionado aos responsáveis CDV - Gestão Empresarial, Cultural, Esportiva e Sistemas de Informação Ltda. (CNPJ: 14.055.401/0001-53) e Bruno Mantovani Estelita Pessoa (CPF: XXX.655.748-XX) :
	Data de ocorrência
	Valor histórico (R$) 

	29/6/2016
	652.000,00

Valor atualizado do débito (sem juros) em 27/11/2020: R$ 758.406,40
Cofre credor: Fundo Nacional de Cultura.
Responsável: CDV - Gestão Empresarial, Cultural, Esportiva e Sistemas de Informação Ltda. (CNPJ: 14.055.401/0001-53) .
Conduta: não demonstrar a boa e regular aplicação dos recursos federais recebidos e geridos por meio do instrumento em questão, no período de 29/6/2016 a 30/6/2017, em face da omissão na prestação de contas, cujo prazo encerrou-se em 30/7/2017.
Nexo de causalidade: a conduta descrita impediu o estabelecimento do nexo causal entre as possíveis despesas efetuadas com os recursos recebidos, no âmbito do instrumento em questão, no período de 29/6/2016 a 30/6/2017.
Culpabilidade: não há excludentes de ilicitude, de culpabilidade e de punibilidade; é razoável supor que o administrador responsável pela pessoa jurídica tinha consciência da ilicitude de sua conduta; era exigível conduta diversa da praticada, qual seja, desincumbir-se do seu dever por meio da apresentação da prestação de contas no prazo e forma devidos. 
	Responsável: Bruno Mantovani Estelita Pessoa (CPF: XXX.655.748-XX) .
Conduta: não demonstrar a boa e regular aplicação dos recursos federais recebidos e geridos por meio do instrumento em questão, no período de 29/6/2016 a 30/6/2017, em face da omissão na prestação de contas, cujo prazo encerrou-se em 30/7/2017.
Nexo de causalidade: a conduta descrita impediu o estabelecimento do nexo causal entre as possíveis despesas efetuadas com os recursos recebidos, no âmbito do instrumento em questão, no período de 29/6/2016 a 30/6/2017.
Culpabilidade: não há excludentes de ilicitude, de culpabilidade e de punibilidade; é razoável supor que o responsável tinha consciência da ilicitude de sua conduta; era exigível conduta diversa da praticada, qual seja, desincumbir-se do seu dever por meio da apresentação da prestação de contas no prazo e forma devidos. 
Encaminhamento: citação.
Irregularidade 2: não cumprimento do prazo originalmente estipulado para prestação de contas do projeto incentivado, cujo prazo encerrou-se em 30/7/2017; e não demonstração da impossibilidade de fazê-lo no prazo devido.
	Evidências da irregularidade: documentos técnicos presentes nas peças 3, 4, 5, 7, 8, 10, 11, 12, 13, 14, 15, 18, 19, 22, 23, 26 e 27.
	Normas infringidas: art. 37, caput, c/c o art. 70, parágrafo único, da Constituição da República Federativa do Brasil; art. 93, do Decreto-lei 200/1967; art. 66, do Decreto 93.872/1986; art. 26-A, §§ 7º ao 9º, da Lei 10.522/2002; art 51, inciso III, alínea 'a', da Instrução Normativa MinC nº 5/2017.
	Responsável: Bruno Mantovani Estelita Pessoa (CPF: XXX.655.748-XX) .
Conduta: descumprir o prazo originalmente estipulado para prestação de contas dos recursos federais recebidos à conta do instrumento em questão, o qual se encerrou em 30/7/2017, bem como não apresentar justificativas ao concedente que demonstrassem a existência de impedimento de prestar contas quando do vencimento do referido prazo.
Nexo de causalidade: a conduta descrita impediu o estabelecimento do nexo causal entre as possíveis despesas efetuadas com os recursos recebidos, no âmbito do instrumento em questão.
Culpabilidade: não há excludentes de ilicitude, de culpabilidade e de punibilidade; é razoável supor que o responsável tinha consciência da ilicitude de sua conduta; era exigível conduta diversa da praticada, qual seja, desincumbir-se do seu dever por meio da apresentação da prestação de contas no prazo e forma devidos ou o oferecimento de justificativas no sentido de que adotou medidas administrativas que estavam ao seu alcance para obter a documentação necessária à prestação de contas, mas encontrou dificuldades concretas que o impediram de prestar contas. 
Encaminhamento: audiência.
Em cumprimento ao pronunciamento da unidade (peça 45) , foram efetuadas a citação e audiência de CDV - Gestão Empresarial, Cultural, Esportiva e Sistemas de Informação Ltda. e Bruno Mantovani Estelita Pessoa por meio dos Ofícios 66222, 66223, 66227 e 66228/2020 (peças 48-51) , todos efetivamente recebidos, conforme avisos de recebimento (peças 52-55) . Referidos responsáveis apresentaram suas alegações de defesa e razões de justificativas (peças 56-78) . 
No exame técnico da instrução de peça 82, foram analisadas as razões de justificativas pelo não cumprimento do prazo para apresentação da prestação de contas, tendo sido verificado que Bruno Mantovani Estelita Pessoa havia encaminhado a prestação de contas ao MinC em 7/5/2020, antes portanto de sua citação, ocorrida em 9/12/2020.
Dessa forma, considerando o entendimento manifestado nos Acórdão 1792/2020-TCU-Primeira Câmara, Rel. Weder de Oliveira, 5773/2015-Primeira Câmara, Rel. José Mucio Monteiro e 4816/2017-Segunda Câmara, Rel. Ana Arraes, ficou descaracterizada a omissão, considerando-se a irregularidade apenas como falha formal.
Quanto à prestação de contas, os responsáveis encaminharam os documentos de peças 58-78, que foram encaminhados à Secretaria Especial da Cultura para análise, nos termos da diligência a seguir descrita.
a) 	diligenciar a Secretaria Especial de Cultura - SECULT, para que, no prazo de 60 (sessenta) dias a contar da ciência, informe sobre a regularidade ou não da documentação comprobatória da prestação de contas objeto do projeto cultural Pronac 15-2985, encaminhada ao Tribunal (peças 58-78) e já entregue à SECULT; 
b)	 informar à Secretaria Especial de Cultura que a resposta à diligência deve englobar as análises das execuções físicas e financeiras do Pronac 15-2985, ainda que o § 3º, do art. 50, da IN 2/2019, regulamente sua análise de forma diversa, tendo em vista o previsto no § 1º, do art. 10, da lei 8.443/1992; e
c)	 encaminhar cópia integral do processo à Secretaria Especial de Cultura, a fim de subsidiar sua análise.
Diligenciada por meio do Ofício 43029/2021 (peça 86) , a Assessoria Especial de Controle Interno encaminhou as respostas de peças 88-90, que ora passamos a analisar.
EXAME TÉCNICO
Por meio do Ofício 1610/2021 (peça 88) a Assessoria Especial de Controle Interno do Ministério do Turismo encaminhou o Parecer de Avaliação do Objeto (peça 89, p. 7-16) e o Parecer Técnico de Avaliação de Resultado (peça 90, p. 13-22) , contendo, respectivamente, as análises física e financeira do Pronac 15-2985.
Análise da execução física
Conforme Parecer de Avaliação do Objeto (peça 89, p. 7-16) , a Secretaria Especial da Cultura constatou que foram realizadas exposições gratuitas no Conjunto Nacional, de 3 a 22/4/2017, na Estação Paulista, de 23/4 a 12/5/2017 e na Estação Faria Lima, de 14/5 a 2/6/2017.
Foram apresentados os materiais de divulgação e comprovantes de sua realização (clipping, banners, catálogos, anúncios em jornais, registros fotográficos e videográficos) , corroborados por matérias e reportagens veiculadas na internet. Não foram apresentados os cartazes, flyers e convites.
Constatou-se, ainda, que as medidas de acessibilidade e democratização foram cumpridas. Assim, atestou-se a execução física do projeto, opinando-se por sua aprovação com ressalva.
Análise da execução financeira
Com relação à execução financeira, foram apontadas as seguintes ocorrências no Parecer Técnico de Avaliação de Resultado (peça 90, p. 13-22) :
a) Extrapolação do valor total aprovado para a etapa Divulgação e Comercialização em R$ 700,05, contrariando o disposto no §2º, artigo 65 da IN nº 1/2013, e no §3º, artigo 37 da IN nº 2/2019;
b) Débito no valor de R$ 8.000,00 (cheque 850069) , registrado no extrato bancário em 13/4/2017, não mencionado na Relação de Pagamentos e sem comprovante de despesa;
c) Despesas realizadas com o pagamento de multas e tarifas bancárias no valor de R$ 51,05, contrariando o disposto no Inciso IX do artigo 32 da Instrução Normativa MinC 1/2013, bem como o disposto no Inciso VI do artigo 17 da Instrução Normativa 2/2019/MC;
d) Ausência de comprovantes fiscais referentes a despesas realizadas no total de R$ 24.924,00, constando apenas a cópia dos cheques 850079, 850083, 850084 e 850090; 
e) Comprovantes de despesas sem a descrição dos materiais/serviços no total de R$ 5.150,00; e
f) Comprovantes de despesas sem a descrição do serviço prestado em sem identificação do item orçamentário aprovado, no total de R$ 61.050,00.
Considerando as constatações acima, opinou-se pela impugnação de despesas no valor de R$ 99.875,10 e pela reprovação da prestação de contas.
As despesas com taxas bancárias e multas, no valor de R$ 51,05 são de baixíssima materialidade, podendo ter seus débitos afastados, em razão do princípio da insignificância (Acórdão 2653/2015-TCU-Segunda Câmara, Rel. Min. Ana Arraes e 2508/2018 - 2ª Câmara, Rel. Min. Aroldo Cedraz) .
Com relação à extrapolação das despesas das etapas de divulgação e comercialização em R$ 700,05, referido valor representa apenas 0,67% do total aprovado para essas etapas, de R$ 103.200,00, podendo ser considerado dentro da margem de variação dos orçamentos iniciais, não devendo, portanto, constituir débito.
Quanto aos comprovantes de despesas sem a descrição dos materiais/serviços, no valor de R$ 5.150,00, observa-se que deste total R$ 4.000,00 refere-se a fornecimento de materiais de expediente, sem constar da nota fiscal sua descrição (exemplo à peça 66, p. 36) . Ademais, a empresa fornecedora desses materiais, V.Z.N Gestão Empresarial Cult. Esp. e Sist. Inf. Eireli, não se constitui em empresa fornecedora desses bens, tendo atuado no projeto por meio da prestação de serviços de captação, designer gráfico, produção e revisão de textos, assistência de cenografia, curadoria, produção, assistente administrativo, dentre outros. Portanto tais despesas devem ser glosadas.
Com relação à despesa de R$ 1.150,00 (peça 67, p. 49) , de fato não há indicação do transporte realizado, pessoas atendidas e datas de realização, carecendo de informações mínimas para aceitação do documento fiscal.
No tocante aos comprovantes de despesas sem a descrição do serviço prestado, no total de R$ 61.050,00, constatamos o seguinte:
a)	com relação à Maria Carolina Santana e Silva, apontou-se que os pagamentos realizados com os cheques 850075 (NF 24, peça 66, p. 45) e 850018 (NF 15, peça 65, p. 9) , ambos no valor de R$ 4.000,00, tiveram como descrição nas notas fiscais apenas 'prestação de serviços ao projeto'. No entanto, constata-se que a NF 19 (peça 65, p. 16) , relacionada ao segundo pagamento de três parcelas previstas (peça 1, p. 9) , apresenta a descrição 'item 35 - Assessor de Imprensa - mensalidade 2'. Dessa forma, entendemos que essa informação corrobora que os demais serviços prestados, de idêntico valor, são, de fato, relacionados à assessoria de imprensa, devendo ser considerados regulares.
b) 	quanto à nota fiscal 28785 da empresa Gráfica e Editora VIP (peça 67, p. 13) , no valor de R$ 33.050,00, não há qualquer menção do serviço realizado, não sendo possível estabelecer o nexo de causalidade com o objeto do projeto cultural. O mesmo não ocorreu com a nota fiscal 28732 (peça 67, p. 11) , da mesma empresa, onde foram descritos os serviços de impressão de 1.000 convites e 5.000 folders, ao custo total de R$ 17.900,00 (itens 45 e 48 do projeto, peça 1, p. 9) . 
	Note-se que o serviço de impressão (item 22 do projeto, peça 1, p. 8) , orçado em R$ 44.000,00, foi realizado pela empresa Visual Pro Serviços Audiovisuais (peça 67, p. 1) , por R$ 10.950,00, não havendo outros faturamentos à empresa. O valor de R$ 33.050,00 em questão, somado aos R$ 10.950,00, representa o valor previsto para o item, de R$ 44.000,00. Todavia, sem a descrição na nota fiscal do que foi realizado pela empresa, não há como estabelecer o nexo de causalidade com o objeto do projeto, devendo esse valor ser glosado.
c)	Relativamente à despesa no valor de R$ 20.000,00, paga à Andrea Coelho Produções Ltda. (peça 67, p. 45) , a título de 'Item 1 - cachê artístico', observa-se, de plano, que o item 1 do projeto se refere à Assessoria Jurídica, orçada em R$ 8.000,00 e paga a Gregorini Costa Sociedade de Advogados (peça 65, p. 7) . Os cachês previstos no projeto dizem respeito à 'Artista criação', orçado em R$ 15.000,00 e pago a Floch Produções Artísticas (peça 66, p. 25 e 27) , à 'Assistente de Curadoria', orçado em R$ 10.000,00 e pago a V.Z.N Gestão Empresarial Cult. Esp. e Sist. Inf. Eireli (peça 66, p. 34) , a 'Direitos Autorais', orçado em R$ 20.000,00 e pago à Guerrilha Cinema Vídeo e Fotografia Ltda (peça 67, p. 43) e, por fim, a 'Curador', orçado em R$ 20.000,00 e indicado na peça 59, p. 1, 7, 8 e 11, como executado por Paulo Emílio Lisboa. Portanto, o pagamento à Andrea Coelho Produções Ltda. a título de 'Item 1 - cachê artístico' não guarda qualquer relação com as informações constantes da solicitação de apoio ao projeto (peça 1) e daquelas objeto da peça 59, devendo ser glosada.
Feitas as considerações acima, restam por não comprovadas as despesas a seguir indicadas:
	Irregularidade
	Data de Ocorrência (1) 
	Valor (R$) 

	Débito registrado no extrato bancário sem comprovante de despesa
	13/4/2017
	8.000,00

	Ausência de comprovantes fiscais referentes a despesas realizadas através dos cheques 850079, 850083, 850084 e 850090.
	14/6/2017
	6.773,55

		19/5/2017
	6.600,00

		19/5/2017
	6.807,50

		4/7/2017
	4.742,95

	Apresentação de comprovantes de despesas sem a descrição dos materiais/serviços
	2/2/2017
	800,00

		5/1/2017
	800,00

		8/12/2016
	800,00

		7/11/2016
	800,00

		6/10/2016
	800,00

		7/11/2016
	1.150,00

	Apresentação de comprovantes de despesas sem a descrição do serviço prestado em sem identificação do item orçamentário aprovado
	8/12/2016
	20.000,00

		5/4/2017
	33.050,00

	Total de despesas não comprovadas regularmente
	91.124,00

 (1) Conforme extrato de peça 10.
Isto posto, em vista das análises realizadas pela Secretaria Especial da Cultura e no presente exame técnico, deve ser imputado aos responsáveis o dano ora apurado de R$ 91.124,00, com julgamento de suas contas pela irregularidade.
Das citações realizadas
Quanto às citações realizadas (peças 48-51) , fundadas na irregularidade não comprovação da boa e regular aplicação dos recursos federais repassados a CDV - Gestão Empresarial, Cultural, Esportiva e Sistemas de Informação Ltda., em face da omissão no dever de prestar contas dos valores transferidos, no âmbito do projeto incentivado, no período de 29/6/2016 a 30/6/2017 (item 10) , diferente daquela que se apontou neste exame técnico ser a causa do dano apurado (irregularidades/ausência de comprovantes de despesas realizadas) , não há necessidade de realização de nova citação dos responsáveis, conforme enunciado abaixo transcrito:
Acórdão 2050/2016-TCU-Segunda Câmara, Rel. Min. Marcos Bemquerer
Nos casos em que o responsável tenha sido citado por omissão no dever de prestar contas e venha a apresentar a reclamada prestação de contas, mas na análise das alegações de defesa sejam constatadas irregularidades que caracterizam dano ao erário, não é necessária a renovação da citação se: i) no ofício citatório estiver expressamente consignado que o débito decorre da não comprovação da boa e regular aplicação dos recursos geridos; e ii) o valor do dano apurado ao final não seja superior àquele que constou da citação.
Consoante consta dos ofícios endereçados aos responsáveis (peças 48-51) , eles foram citados em função da não comprovação da boa e regular aplicação dos recursos federais repassados, em face da omissão no dever de prestar contas dos valores transferidos. Como constou de forma expressa nas informações complementares dos ofícios de citação, a documentação que eventualmente fosse encaminhada a título de prestação de contas deveria guardar consonância com as normas legais e regulamentares, além de apresentar justificativa para a multicitada omissão no dever de prestar contas:
7) A apresentação de resposta ou defesa ao TCU deve observar as seguintes orientações:
 (...) 
d) os documentos a serem apresentados devem estar de acordo com as exigências legais e regulamentares, vir acompanhados de argumentos de fato e de direito, de elementos comprobatórios das despesas e da regular aplicação dos recursos federais geridos;
10) A rejeição das alegações de defesa e/ou das razões de justificativa apresentadas em resposta a esta citação poderá ensejar, ainda, dependendo da natureza do processo e das peculiaridades do caso concreto:
a) julgamento pela irregularidade destas contas, se esta for a natureza do processo, nos termos do art. 16, inciso III, da Lei 8.443/1992;
b) julgamento pela irregularidade das contas anuais do responsável ora chamado em citação e audiência, caso esse figure no rol de responsáveis em processo de contas anuais, nos termos do art. 16, inciso III, da Lei 8.443/1992;
c) inabilitação do responsável para o exercício de cargo em comissão ou função de confiança, no âmbito da Administração Pública, por período de cinco a oito anos, nos termos do art. 60 da Lei 8.443/1992;
d) declaração de inidoneidade do licitante fraudador para participar, por até cinco anos, de licitação na Administração Pública Federal, conforme disposto no art. 46 da Lei 8.443/1992, caso o destinatário do presente ofício seja o licitante; 
e) inscrição do nome em lista de responsáveis cujas contas houverem sido julgadas irregulares nos oito anos imediatamente anteriores à data em que forem realizadas eleições no âmbito da União, dos estados, do Distrito Federal e dos municípios, para os fins previstos no art. 1º, inciso I, alínea g, e no art. 3º, da Lei Complementar 64/1990; 
f) inclusão do nome do responsável no Cadastro informativo de créditos não quitados do setor público federal (Cadin) , e em outros cadastros de inadimplentes; 
g) inscrição de responsabilidade no Sistema Integrado de Administração Financeira (SIAFI) ;
Resta claro, portanto, que os dois requisitos indicados no Acórdão 2050/2016-TCU-Segunda Câmara estão presentes neste caso concreto, razão pela qual não há necessidade de os responsáveis serem novamente citados pelas irregularidades ora reveladas no exame técnico.
Prescrição da Pretensão Punitiva
Vale ressaltar que a pretensão punitiva do TCU, conforme Acórdão 1441/2016-TCU-Plenário, Relator: Benjamin Zymler, que uniformizou a jurisprudência acerca dessa questão, subordina-se ao prazo geral de prescrição indicado no art. 205 do Código Civil, que é de dez anos, contado da data de ocorrência da irregularidade sancionada, nos termos do art. 189 do Código Civil, sendo este prazo interrompido pelo ato que ordenar a citação, a audiência ou a oitiva dos responsáveis.
No caso em exame, não ocorreu a prescrição da pretensão punitiva, uma vez que a data final para apresentação da prestação de contas ocorreu em 30/7/2017 (item 3) , e o ato de ordenação da citação foi assinado em 30/11/2020 (peça 45) .
CONCLUSÃO
Em face da análise promovida na seção 'exame técnico', constata-se que as alegações de defesa apresentadas por CDV - Gestão Empresarial, Cultural, Esportiva e Sistemas de Informação Ltda. e Bruno Mantovani Estelita Pessoa, materializada pela apresentação da prestação de contas do Pronac 15-2985, anteriormente encaminhada ao MinC de forma intempestiva, não foram suficientes para demonstrar a correta aplicação dos recursos captados.
Constataram-se irregularidades na execução financeira do projeto cultural (irregularidades/ausência de comprovantes de despesas realizadas) , razão pela qual suas alegações de defesa devem ser acatadas parcialmente, ante a subsistência do débito apurado no valor de R$ 91.124,00.
Com relação às razões de justificativas apresentadas por Bruno Mantovani Estelita Pessoa estas devem ser acolhidas (item 12) . 
Ressalte-se que inexistem nos autos elementos que demonstrem a boa-fé dos responsáveis ou a ocorrência de outros excludentes de ilicitude, punibilidade ou culpabilidade. Desse modo, suas contas devem, desde logo, ser julgadas irregulares, nos termos do art. 202, § 6º, do Regimento Interno do TCU, procedendo-se à condenação em débito, aplicando-lhes, ainda, a multa prevista no art. 57 da Lei 8.443/1992.
PROPOSTA DE ENCAMINHAMENTO
Diante do exposto, submetem-se os autos à consideração superior, propondo-se a adoção das seguintes medidas:
a)	acatar as razões de justificativas apresentadas por Bruno Mantovani Estelita Pessoa;
b)	acatar parcialmente as alegações de defesa apresentadas por CDV - Gestão Empresarial, Cultural, Esportiva e Sistemas de Informação Ltda. e Bruno Mantovani Estelita Pessoa;
c)	com fundamento nos arts. 1º, inciso I, 16, inciso III, alínea 'c', da Lei 8.443/1992 c/c os arts. 19 e 23, inciso III, da mesma Lei, e com arts. 1º, inciso I; 209, inciso III; 210 e 214, inciso III, do Regimento Interno, julgar irregulares as contas de CDV - Gestão Empresarial, Cultural, Esportiva e Sistemas de Informação Ltda. (CNPJ: 14.055.401/0001-53) e Bruno Mantovani Estelita Pessoa (CPF: XXX.655.748-XX) , e condená-los, solidariamente, ao pagamento das quantias a seguir especificadas, com a fixação do prazo de quinze dias, a contar da notificação, para comprovarem, perante o Tribunal (art. 214, inciso III, alínea 'a', do Regimento Interno) , o recolhimento da dívida aos cofres do Fundo Nacional de Cultura, atualizada monetariamente e acrescida dos juros de mora, calculados a partir das datas discriminadas, até a data do recolhimento, na forma prevista na legislação em vigor.
	VALOR ORIGINAL (R$) 
	DATA DA OCORRÊNCIA

	800,00
	6/10/2016

	1.150,00
	7/11/2016

	800,00
	7/11/2016

	20.000,00
	8/12/2016

	800,00
	8/12/2016

	800,00
	5/1/2017

	800,00
	2/2/2017

	33.050,00
	5/4/2017

	8.000,00
	13/4/2017

	6.600,00
	19/5/2017

	6.807,50
	19/5/2017

	6.773,55
	14/6/2017

	4.742,95
	4/7/2017

d)	aplicar individualmente a CDV - Gestão Empresarial, Cultural, Esportiva e Sistemas de Informação Ltda. (CNPJ: 14.055.401/0001-53) e Bruno Mantovani Estelita Pessoa (CPF: XXX.655.748-XX) , a multa prevista no art. 57 da Lei 8.443/1992 c/c o art. 267 do Regimento Interno do TCU, fixando-lhes o prazo de quinze dias, a contar da notificação, para que comprovem, perante o Tribunal (art. 214, III, alínea 'a', do Regimento Interno do TCU) , o recolhimento da dívida aos cofres do Tesouro Nacional, atualizada monetariamente desde a data do acórdão que vier a ser proferido por este Tribunal até a data do efetivo recolhimento, se paga após o vencimento, na forma da legislação em vigor;
e)	autorizar, desde logo, nos termos do art. 28, inciso II, da Lei 8.443/1992, a cobrança judicial da dívida caso não atendida a notificação;
f)	autorizar também, desde logo, se requerido, com fundamento no art. 26 da Lei 8.443, de 1992 c/c o art. 217, §§ 1º e 2º do Regimento Interno do TCU, o parcelamento da dívida em até 36 parcelas, incidindo, sobre cada parcela, corrigida monetariamente, os correspondentes acréscimos legais fixando-lhes o prazo de quinze dias, a contar do recebimento da notificação, para comprovarem perante o Tribunal o recolhimento da primeira parcela, e de trinta dias, a contar da parcela anterior, para comprovarem os recolhimentos das demais parcelas, devendo incidir sobre cada valor mensal, atualizado monetariamente, os juros de mora devidos, no caso do débito, na forma prevista na legislação em vigor, alertando os responsáveis que a falta de comprovação do recolhimento de qualquer parcela importará no vencimento antecipado do saldo devedor, nos termos do art. 217 do Regimento Interno deste Tribunal;
g)	enviar cópia do Acórdão que vier a ser proferido à Secretaria Especial de Cultura e aos responsáveis, para ciência, bem como à Procuradoria da República no Estado de São Paulo, nos termos do § 3º do art. 16 da Lei 8.443/1992, c/c o § 7º do art. 209 do Regimento Interno do TCU, para adoção das medidas cabíveis;
h)	informar à Procuradoria da República no Estado de São Paulo, à Secretaria Especial de Cultura e aos responsáveis, que a presente deliberação, acompanhada do Relatório e do Voto que a fundamenta, está disponível para a consulta no endereço www.tcu.gov.br/acordaos, além de esclarecer que, caso requerido, o TCU poderá fornecer sem custos as correspondentes cópias, de forma impressa; e
i)	informar à Procuradoria da República no Estado de São Paulo que, nos termos do parágrafo único do art. 62 da Resolução TCU 259/2014, os procuradores e membros do Ministério Público credenciados nesta Corte podem acessar os presentes autos de forma eletrônica e automática, ressalvados apenas os casos de eventuais peças classificadas como sigilosas, as quais requerem solicitação formal."
2.	O Ministério Público, representado pelo Subprocurador-Geral Lucas Rocha Furtado, discordou, em parte, da unidade técnica quanto ao valor débito remanescente (peça 95) :
"Manifesto-me de acordo com o entendimento da Secex-TCE no tocante ao afastamento do débito relativo às despesas bancárias e multas (R$ 51,05) , à extrapolação das etapas de divulgação e comercialização (R$ 700,05) , ante a sua baixa representatividade (0,67%) , bem assim quanto aos dois pagamentos, no valor de R$ 4.000,00 cada, feitos à Sra. Maria Carolina Santana e Silva, a título de assessoria de imprensa.
Quanto ao débito remanescente, discordo, em parte, da unidade especializada, entendendo que também possam ser acolhidas as seguintes despesas:
a) R$ 20.000,00 pagos à Andrea Coelho Produções Ltda. (peça 67, p. 45) : 
Conforme consta do parecer à peça 90, p. 21, o pagamento efetuado à referida empresa diz respeito ao item orçamentário 1 - "curador" (vide projeto aprovado à peça 2, p. 4) , que, nos termos das peças 1, p. 7, e 2, p. 4, seria remunerado na forma de cachê, no valor de R$ 20.000,00.
 Como bem salientado pela Secex-TCE, a curadoria ficou a cargo do Sr. Paulo Emílio Lisboa, que, segundo consulta promovida junto ao sistema CPF/CNPJ por minha Assessoria, vem a ser sócio da Sra. Andrea da Conceição Coelho na mencionada empresa, tendo o Sr. Paulo Emílio participação de 40% na sociedade.
Portanto, restando demonstrado que o Sr. Paulo Emílio executou os serviços de curadoria (peça 59, p. 1, 7, 8 e 11) e que o pagamento foi efetuado à empresa de sua propriedade, entendo sanada a irregularidade, cabendo o acolhimento da correspondente despesa no valor de R$ 20.000,00.
b) R$ 4.000,00, pagos em cinco parcelas de R$ 800,00 à empresa VZN Gestão Empresarial  (peças 66, p. 36, e 67, p. 21, 25, 29 e 31) :
Conforme peça 2, p. 9/10, o projeto envolveria despesas com assistente administrativo (item 47 - cinco parcelas de R$ 1.600,00, totalizando R$ 8.000,00) e com material de escritório (item 49 - cinco parcelas de R$ 800,00, totalizando R$ 4.000,00) , dentro do item de despesa "custos administrativos".
Considerando que a empresa VZN Gestão Empresarial prestou os serviços de assistente administrativo pelo período de cinco meses previstos, sendo essas despesas acolhidas, não identifico irregularidade no pagamento dos valores atinentes ao material de escritório à mesma empresa nesse mesmo período, visto que inerentes à prestação daqueles serviços, segundo o projeto aprovado (peça 2, p. 9) . 
Ademais, o projeto aprovado (item 49 - peça 2, p. 10) não apresenta detalhamento dos itens que seriam adquiridos, não havendo qualquer exigência no parecer de aprovação nesse sentido.  
Com relação às demais despesas glosadas, entendo, à semelhança da Secex-TCE, que o correspondente débito deva ser mantido, visto que:
 ausentes os comprovantes fiscais referentes:
a.1) ao cheque 850069 (R$ 8.000,00 - peça 64, p. 13) - que teve como favorecida "A Rua Agradece Eventos Eireli - ME";
a.2) aos cheques 850079 (R$ 6.773,55 - peça 65, p. 20) , 850083 (R$ 6.600,00 - peça 65, p. 21) e 850084 (R$ 6.807,50 - peça 65, p. 22) - que tiveram como favorecida a empresa "S.E.A-SP Mídia e Consultoria Ltda - EPP", sendo todos endossados a terceiros, dois deles ao Sr. Vinícius Zeppone Nakagomi, que seria "responsável financeiro e pela prestação de contas do projeto" (peça 56, p. 1) e sócio da empresa VZN Gestão Empresarial (vide notas fiscais à peça 66, p. 31-37) ; e
a.3) ao cheque 850090 (R$ 4.742,95 - peça 65, p. 26) - que teve como favorecido a própria CDV Arte e Cultura Ltda. ME, responsável nos autos.
a nota fiscal anexada aos autos à peça 67, p. 49, no valor de R$ 1.150,00, que diria respeito a despesas com transporte, embora faça referência ao projeto e também ao correspondente item do   projeto aprovado (item 5 - peça 2, p. 6) - informações estas tidas como suficientes para o acolhimento de outras notas fiscais, a exemplo dos documentos à peça 65, p.  1-2, 4-5, 7, 12,14 e 18 - não pode ser aceita, ante a ausência de detalhes do transporte realizado, das pessoas atendidas e das datas de realização. 
Tais informações seriam necessárias em face da observação contida no termo de decisão que aprovou o pleito (peça 3, p. 2) :
A liberação do item de Transporte Local/Locação de Automóvel/Combustível é unicamente para utilização no caso de artistas, produtores e técnicos diretamente ligados ao projeto. O proponente deverá apresentar, no momento da prestação de contas, a identificação dos beneficiários relativos às despesas relacionadas e suas funções (de acordo com a ficha técnica apresentada) . Não serão permitidos, com uso de recursos incentivados, quaisquer gastos com acompanhantes de artistas, patrocinadores, ou qualquer pessoa que não esteja diretamente ligada à execução do projeto (...) . 
a nota fiscal à peça 67, p. 13, no valor de R$ 33.050,00, embora emitida por empresa prestadora de serviços gráficos (Gráfica e Editora VIP Ltda.) , não traz a descrição do produto fornecido ou indicação do correspondente item do projeto aprovado. 
De fato, como bem destacado pela Secex-TCE, somados esse montante com os R$ 10.950,00 pagos à empresa Visual Pro Serviços Audiovisuais pela impressão parcial do item 16 do projeto aprovado (prevista a impressão de 2.000 unidades de catálogo) , chega-se ao total orçado para a confecção do produto "catálogo" (R$ 44.000,00) . Todavia, sem a indicação na nota fiscal emitida pela Gráfica e Editora VIP do que foi produzido, ou qualquer outro documento referente à contratação, não há como estabelecer o devido nexo de causalidade. 
 
Ante todo o exposto, discordando, em parte do encaminhamento alvitrado pela Secex-TCE, entendo que o débito remanescente a ser imputado aos responsáveis apresente a seguinte composição:
	Valor (R$) 
	Data da ocorrência

	R$ 1.150,00
	7/11/2016

	R$ 33.050,00
	5/4/2017

	R$ 8.000,00
	13/4/2017

	R$ 6.600,00
	19/5/2017

	R$ 6.807,50
	19/5/2017

	R$ 6.773,55
	14/6/2017

	R$ 4.742,95
	  4/7/2017 

	É o Relatório.

não há.

Subprocurador-Geral Lucas Rocha Furtado.

TOMADA DE CONTAS ESPECIAL. PRONAC. PROJETO CULTURAL "CORTE E RECORTE - ARTE, BELEZA E VIDA". CITAÇÃO E AUDIÊNCIA. APRESENTAÇÃO INTEMPESTIVA DA PRESTAÇÃO DE CONTAS. OMISSÃO DESCARACTERIZADA. NÃO COMPROVAÇÃO DA REGULAR APLICAÇÃO DA INTEGRALIDADE DOS RECURSOS. ACOLHIMENTO DAS RAZÕES DE JUSTIFICATIVA. ACATAMENTO PARCIAL DAS ALEGAÇÕES DE DEFESA PARA AFASTAR PARTE DO DANO. CONTAS IRREGULARES. DÉBITO RESIDUAL SOLIDÁRIO. MULTA.

TOMADA DE CONTAS ESPECIAL (TCE)

Secretaria de Controle Externo de Tomada de Contas Especial (SecexTCE).

Em exame Tomada de Contas Especial instaurada pela Secretaria Especial da Cultura - SECULT, em desfavor de CDV - Gestão Empresarial, Cultural, Esportiva e Sistemas de Informação Ltda. e de Bruno Mantovani Estelita Pessoa, em razão da omissão no dever de prestar contas dos recursos captados por força do Projeto Cultural Pronac 15-2985, intitulado "Corte e Recorte - arte, beleza e vida", concernente à exposição de fotos e de obras de arte em papel.
Para realização do objeto, cujo prazo de execução se estendeu de 29/6/2016 a 30/6/2017, foram captados recursos no montante de R$ 652.000,00.
No âmbito desta Corte, a SecexTCE promoveu a citação dos responsáveis, haja vista a não comprovação da boa e regular aplicação dos recursos, em face da omissão no dever de prestar contas, bem como a audiência do Sr. Bruno Mantovani Estelita Pessoa, em razão do não cumprimento do prazo originalmente estipulado para prestação de contas do projeto incentivado.
Nas alegações de defesa, foi apresentada a documentação relativa à prestação de contas (peças 56-78) , entregue ao concedente em 7/5/2020 (peça 81) , portanto, antes do recebimento da citação em 9/12/2020, o que descaracteriza a omissão.
Considerando que o exame da regularidade ou não da documentação apresentada a título de prestação de contas, incluindo a análise de sua execução física e financeira, deve ser atribuído à Secretaria Especial da Cultura, autorizei a realização de diligência proposta pela SecexTCE.
Em resposta, a SECULT opinou, quanto à execução física, pela aprovação com ressalva, informando que foram apresentados os materiais de divulgação e comprovantes de realização das exposições, bem como que foram cumpridas as medidas de acessibilidade e democratização.
Com relação à execução financeira, contudo, manifestou-se pela impugnação de despesas no valor de R$ 99.875,10 e pela reprovação da prestação de contas, em razão das seguintes constatações:
a) Extrapolação do valor total aprovado para a etapa Divulgação e Comercialização em R$ 700,05, contrariando o disposto no §2º, artigo 65 da IN nº 1/2013, e no §3º, artigo 37 da IN nº 2/2019;
b) Débito no valor de R$ 8.000,00 (cheque 850069) , registrado no extrato bancário  em 13/4/2017, não mencionado na Relação de Pagamentos e sem comprovante de despesa;
c) Despesas realizadas com o pagamento de multas e tarifas bancárias no valor de R$ 51,05, contrariando o disposto no Inciso IX do artigo 32 da Instrução Normativa MinC 1/2013, bem como o disposto no Inciso VI do artigo 17 da Instrução Normativa 2/2019/MC;
d) Ausência de comprovantes fiscais referentes a despesas realizadas no total de R$ 24.924,00, constando apenas a cópia dos cheques 850079, 850083, 850084 e 850090; 
e) Comprovantes de despesas sem a descrição dos materiais/serviços no total de R$ 5.150,00; e
f) Comprovantes de despesas sem a descrição do serviço prestado e sem identificação do item orçamentário aprovado, no total de R$ 61.050,00.
A SecexTCE entendeu por afastar os débitos relativos às despesas bancárias e multas (R$ 51,05) , em decorrência do princípio da insignificância; à extrapolação das etapas de divulgação e comercialização (R$ 700,05) , ante a sua baixa representatividade (0,67%) ; bem assim quanto aos dois pagamentos, no valor de R$ 4.000,00 cada, feitos à Sra. Maria Carolina Santana e Silva, a título de assessoria de imprensa, uma vez que, apesar de constar na descrição nas notas fiscais apenas "prestação de serviços ao projeto", constatou-se em outro documento fiscal (peça 65, p. 16) , relacionado ao segundo pagamento das três parcelas previstas (peça 1, p. 9) , a descrição "item 35 - Assessor de Imprensa - mensalidade 2", corroborando que os demais serviços prestados, de idêntico valor, são, de fato, relacionados à assessoria de imprensa.
Assim, a unidade técnica propôs acatar as razões de justificativas apresentadas por Bruno Mantovani Estelita Pessoa; acatar parcialmente as alegações de defesa; julgar irregulares as contas dos responsáveis e condená-los, solidariamente, ao pagamento do débito residual no montante de R$ 91.124,00, além de aplicar, individualmente, a multa prevista no art. 57 da Lei 8.443/1992.
O Subprocurador-Geral Lucas Rocha Furtado se manifestou parcialmente de acordo com a proposta, sugerindo ainda acolher os valores pagos à Andrea Coelho Produções Ltda. (R$ 20.000,00) , referentes ao item orçamentário 1 - "curador" (peça 2, p. 4) , eis que os serviços de curadoria foram executados pelo Sr. Paulo Emílio Lisboa (peça 59, pp. 1, 7, 8 e 11) , sócio da empresa para a qual o pagamento foi efetuado; como também o montante pago à VZN Gestão Empresarial (R$ 4.000,00, pagos em cinco parcelas de R$ 800,00) , uma vez que se tratou de valores atinentes a material de escritório, inerentes aos serviços de assistente administrativo, segundo o projeto aprovado (peça 2, p. 9) , prestados pela referida Empresa.
Dessa forma, o representante do Ministério Público entende que o débito remanescente a ser imputado aos responsáveis perfaz o montante de R$ 67.124,00.
Anuo ao encaminhamento formulado pela unidade técnica, com parte do ajuste promovido pelo MP/TCU, de modo que adoto suas análises como minhas razões de decidir, com as ressalvas adiante expostas.
De início, pertinente ressaltar que a constatação da execução física do objeto, por si só, não é suficiente para comprovar a regular aplicação dos valores.
Especificamente no caso de recursos obtidos no âmbito do Pronac, como os ora tratados, trecho do voto condutor do Acórdão 6077/2010-TCU-Primeira Câmara (Relator Ministro José Mucio Monteiro) bem evidencia o entendimento desta Corte:
"12. Ademais, a demonstração de que um projeto foi executado não substitui a prestação de contas a ele correspondente. O projeto poderia ser executado a um custo menor do que o inicialmente previsto ou até mesmo ter outra fonte de financiamento.
13. O ônus de comprovar a regularidade da aplicação dos recursos no objeto incentivado compete ao proponente, por meio de documentação idônea, que demonstre, de forma efetiva, os gastos efetuados e o nexo de causalidade entre as despesas realizadas e os recursos recebidos." (Destaques inseridos) .
Diante disso, a alegação dos responsáveis de que não houve prejuízo ao erário público, uma vez que o projeto foi executado e a prestação de contas entregue, ainda que com atraso, não pode ser acolhida, eis que não elide as irregularidades na comprovação de parte das despesas.
Os minuciosos exames realizados, tanto pelo órgão repassador, quanto pela SecexTCE e pelo MP/TCU, evidenciam que os elementos apresentados a título de prestação de contas não são hábeis a demonstrar a inequívoca existência de nexo de causalidade entre a totalidade dos recursos captados e as despesas realizadas para consecução do projeto.
Cabe destacar, contudo, os esforços para se identificar a conexão entre os documentos apresentados, o que permitiu reduzir o montante inicialmente impugnado pela Secretaria Especial da Cultura (R$ 99.875,10) .
Nesse sentido, registro que acompanho as manifestações uniformes da unidade técnica, com o aval do Subprocurador-Geral, para afastar do débito as despesas com tarifas bancárias e multas (R$ 51,05) e com a extrapolação do valor aprovado para as etapas de divulgação e comercialização (R$ 700,05) , ante a baixa materialidade; bem como os dois pagamentos, no valor de R$ 4.000,00 cada, realizados à Sra. Maria Carolina Santana e Silva, a título de assessoria de imprensa.
Acolho, ainda, a proposta do Representante do Parquet Especializado de excluir também a despesa com curadoria (R$ 20.000,00) , paga à Andrea Coelho Produções Ltda., Empresa da qual o Sr. Paulo Emílio, que executou os serviços de curadoria, é sócio.
Por outro lado, divirjo do entendimento do Subprocurador-Geral de considerar regular o pagamento dos valores atinentes a material de escritório (R$ 4.000,00) realizados à VZN Gestão Empresarial, empresa responsável pela execução dos serviços de assistente administrativo (R$ 8.000,00) nesse mesmo período, visto que seriam inerentes à prestação desses serviços. Ainda que se refiram a despesas conexas e que inexista detalhamento dos materiais a serem adquiridos, tratam-se de itens previstos separadamente no projeto: 47-assistente administrativo e 49-material de escritório (peça 2, p. 9) . 
Assim, cabia ao proponente demonstrar os valores efetivamente gastos com material de escritório, que era um item específico do projeto, o que não ocorreu, eis que tais montantes foram incluídos, sem discriminação dos materiais, nas notas fiscais emitidas pela V.Z.N Gestão Empresarial Cult. Esp. e Sist. Inf. Eireli (exemplo à peça 66, p. 36) , a qual não se constitui em empresa fornecedora desse tipo de bens, tendo atuado no projeto por meio da prestação de serviços de captação, designer gráfico, produção e revisão de textos, assistência de cenografia, curadoria, produção, assistente administrativo, dentre outros. 
Além disso, conforme destacado pelo Subprocurador-Geral, o Sr. Bruno Mantovani Estelita Pessoa, em suas alegações de defesa, afirmou que o "responsável financeiro e pela prestação de contas do projeto" seria o Sr. Vinícius Zeppone Nakagomi (peça 56, p. 1) , que é sócio da empresa VZN Gestão Empresarial, o que demanda ainda mais transparência e rigor na comprovação das despesas com material de escritório pagas a essa firma.
Em relação aos demais valores impugnados, entendo, pelas razões expostas na instrução da unidade técnica e no parecer do MP/TCU, reproduzidos no relatório precedente, que restaram não comprovados, seja pela não apresentação dos comprovantes fiscais da despesa, seja pela ausência de descrição dos materiais/serviços, o que impede o estabelecimento do necessário nexo de causalidade e, em consequência, a demonstração da boa e regular aplicação da integralidade dos recursos federais recebidos.
Sem essa efetiva comprovação, apropriada a proposta de responsabilização do Sr. Bruno Mantovani Estelita Pessoa, proponente, em nome da CDV, e gestor dos recursos.
Também a responsabilidade da CDV - Gestão Empresarial, Cultural, Esportiva e Sistemas de Informação Ltda. é questão pacificada neste Tribunal por meio da Súmula 286: 
"A pessoa jurídica de direito privado destinatária de transferências voluntárias de recursos federais feitas com vistas à consecução de uma finalidade pública responde solidariamente com seus administradores pelos danos causados ao erário na aplicação desses recursos."
Assim, não sendo os elementos apresentados aptos a elidir integralmente as irregularidades apontadas, as alegações de defesa podem ser apenas parcialmente acolhidas e as contas dos responsáveis devem ser julgadas irregulares, fundamentado no art. 16, inciso III, alínea "c", c/c §2º, alínea "b", da Lei 8.443/1992, com condenação ao ressarcimento do valor não comprovado (R$ 71.124,00) e aplicação da multa prevista no art. 57 da mesma Lei. 
Apropriado, ainda, nos termos do art. 16, § 3º, da Lei 8.443/92, dar ciência da deliberação à Procuradoria da República no Estado de São Paulo para adoção das medidas que considere cabíveis.
Por fim, anuo à proposta de acolher as razões de justificativa apresentadas, uma vez que a audiência decorreu da omissão no dever de prestar contas, a qual foi descaracterizada posteriormente com a demonstração de que a prestação de contas foi entregue ao concedente antes do recebimento da citação, que é o marco temporal adotado por esta Corte, a partir do qual a apresentação da prestação de contas não descaracteriza a omissão.
Ante o exposto, manifesto-me por que o Tribunal aprove o Acórdão que ora submeto à apreciação deste colegiado.
TCU, Sala das Sessões, em 8 de fevereiro de 2022.
AUGUSTO SHERMAN CAVALCANTI 
Relator